【裁判字號】    98,訴,304
【裁判日期】    990503
【裁判案由】    給付貨款
【裁判全文】
臺灣嘉義地方法院民事判決               98年度訴字第304號
原      告  宏益達建材企業有限公司
法定代理人  丙○○
訴訟代理人  乙○○
            林春發律師
複  代理人  林琦勝律師
被      告  偉祥營造有限公司
法定代理人  甲○○
上列當事人間請求給付貨款事件，於民國99年4月19日言詞辯論
終結，本院判決如下：
    主  文
被告應給付原告新臺幣壹佰壹拾伍萬捌仟佰元及自民國九十八
年六月十二日起至清償日止，按年息百分之伍計算之利息。
前項判決於原告以新臺幣拾玖萬元供擔保後，得假執行。
訴訟費用由被告負擔。
    事 實 與 理 由
壹、程序方面：
一、按因契約涉訟者，如經當事人定有債務履行地，得由該履行
    地之法院管轄。民事訴訟法第12條定有明文。契約為法律行
    為之一種，實際上時時見之，因契約而涉訟者，應設易於起
    訴之法院，以避免實際上之不便。故以債務履行地之審判法
    院，為管轄審判法院。本件依原告本於買賣之法律關係起訴
    主張之事實，系爭預拌混凝土係施作於嘉義縣溪口鄉之溪口
    國民中學，契約履行地既在嘉義縣溪口鄉，該地屬本院管轄
    地，則按諸前揭規定，本院即有管轄權。又被告不抗辯法院
    無管轄權，而為本案之言詞辯論者，以其法院為有管轄權之
    法院。民事訴訟法第25條定有明文。本件被告固曾於98年6
    月19日具狀抗辯本院無管轄權云云，然經法官當庭諭知本件
    如本於契約認定本院有管轄權有無意見？被告答稱沒有意見
    。並於嗣後之言詞辯論期日到庭為言詞辯論，足見被告不再
    抗辯本院無管轄權，揆諸上開法條之規定，本院對於本件即
    有管轄權。
貳、實體方面：
一、原告起訴主張：
(一)、緣被告偉祥營造有限公司承包嘉義縣溪口國民中學老舊危險
    校舍改建工程，乃向原告購買預拌混凝土（見本院卷第7 頁
    ）。原告自97年5 月21日至97年10月2 日計供應被告預拌混
    凝土新台幣（下同）1,158,300 元。原告檢具請款單及統一
    發票5 紙向被告請款，詎被告交付之二紙客票竟均因存款不
    足及拒絕往來而退票（見本院卷第9 至11頁），迭催不理，
    為此乃提出本件訴訟。
(二)、被告雖否認前揭購買情事，並主張系爭預拌混凝土為轉包之
    廠商丁○○所購買，惟查：
  1.丁○○確係被告公司之經理：
    (1)鈞院於98年6 月29日問：「丁○○是否你們公司經理」？
      被告公司法定代理人雖答稱：「不是」。惟依照嘉義縣政
      府98年8 月24日函覆  鈞院所檢附之偉祥營造有限公司承
      包「嘉義縣溪口國民中學老舊危險校舍改建工程」之施工
      計劃書及該公司96年1 月2 日偉溪中字第096010201 號函
      所示，依施工人員組織及配置表所示，丁○○係被告公司
      之經理、工務經理，台北工專土木工程科畢業，亦係工地
      現場最高階之經理人員。按被告偉祥營造有限公司設於「
      臺北市中正區○○○路○ 段2 號2 樓之7 」，標得系爭「
      嘉義縣溪口國民中學老舊危險校舍改建工程」後，不可能
      由負責人事必恭親，由台北南下監督施作，被告公司指派
      公司經理、工務經理在現場指揮施作，並訂購工程所需之
      預拌混凝土。丁○○代表被告公司向原告公司訂購預拌混
      凝土，被告事後竟辯稱係將工程轉包給丁○○施作，顯不
      足採。
    (2)本件原告係於98年6 月4 日起訴向被告請求貨款。而被告
      則係於98年6 月22日才具狀對丁○○向台北地檢署提出偽
      造文書告訴。被告已有臨訟提出刑事告訴之嫌。且觀諸被
      告提出之刑事告訴狀，告訴內容並不包括本件。且本件被
      告交付之二紙客票均蓋有偉祥營造有限公司及法定代理人
      甲○○之印章作為背書之用，如有遭盜刻或盜用，被告為
      何未一併提出告訴？故被告所辯顯然違反常理而不足採。
  2.丁○○有權代理被告向原告公司訂購系爭預拌混凝土：
    (1)被告偉祥營造有限公司因財務困難，乃以97年8 月13日（
      97）偉溪中字第97081301號發函予嘉義縣政府，針對所承
      包之系爭「嘉義縣溪口國民中學老舊危險校舍改建工程」
      ，請求准予比照嘉義縣溪口國小方案以監督付款方式辦理
      。該函所檢附之協力廠商名單確有原告「宏益達建材企業
      有限公司」，此業經原告庭呈上開公文及協力廠商名單附
      於鈞院卷可稽。衡情如果被告就所承包之系爭「嘉義縣溪
      口國民中學老舊危險校舍改建工程」未向原告購買預拌混
      凝土，又為何將原告列為上開工程之協力廠商？被告就系
      爭工程確向原告購買預拌混凝土，應堪認定。
    (2)查被告偉祥營造有限公司設於「臺北市中正區○○○路○
      段2 號2 樓之7 」，標得系爭「嘉義縣溪口國民中學老舊
      危險校舍改建工程」後，不可能由負責人事必恭親，由台
      北南下監督施作，必會指派公司經理人員及技術人員在現
      場施作，且必需提出施工計劃書，計劃書內會列出工地組
      織與主要工程人員，以便與嘉義縣政府相關承辦人員接洽
      工程事宜。依照被告向嘉義縣政府提出施工計劃書內施工
      人員組織表（原告已庭呈附卷），丁○○係屬被告公司之
      經理，亦係工地現場最高階之經理人員。丁○○確有權代
      表被告公司向原告公司訂購預拌混凝土。
    (3)依照嘉義縣政府98年8 月4 日函覆鈞院資料所示，被告公
      司在96年1 月2 日已經發函向縣政府陳報本工程的工地負
      責人，早在被告主張96年3 月6 日將本工程交由丁○○承
      攬之前。且依照上開資料107 頁簽呈：說明三，可知本件
      丁○○係被告公司的現場經理。另依照縣政府的資料第34
      、37、45、52、56、65、72、77、84、87、101 頁前後多
      次都是由丁○○代表被告公司參加嘉義縣政府協調會議，
      原告相信丁○○確實有權利代表被告公司，包括整個聯絡
      、接洽都是以丁○○為工地負責人，足證丁○○確係代表
      被告公司向原告訂購預拌混凝土。
    (4)鈞院於98年8 月31日訊問證人丁○○：「你去縣政府開會
      時，偉祥公司的代理人，都是你簽名的」？答稱：「是的
      」；問：「你不是偉祥公司的人，為何會代表偉祥公司去
      縣政府開會」？答稱：「因為合約都是跟我簽的，偉祥說
      開會由我去處理」。法官問：「整體施工計劃書是何人提
      出的？是偉祥公司還是你提出給縣政府的？（提示）答稱
      ：「應該是我提出來的，送給縣政府的」；問：「是你自
      己提出來給縣政府」？答稱：「是的」；問：「為何不是
      偉祥公司提的」？答：「因為他整個工程交給我，我不在
      時，都是張尚文處理的」；問：「是偉祥公司同意你提出
      ，還是你自己自作主張的」？答稱：「應該是偉祥公司同
      意的，不可能一次就通過，一定要修改在修改」；問：「
      整體施工計劃書，偉祥公司有無看過」？答稱：「沒有。
      他有授權全權給我處理」。法官問：「當初這個案子他們
      有全權授權由你處理」？答稱：「對」。法官問：「你到
      縣政府開會時，你也是代表偉祥公司」？答稱：「是的」
      。原告訴訟代理人問證人：「依照編組表，你是經理，是
      否張尚文要聽從你的指揮」？答稱：「是的」；問：「工
      地的事情你都可以全權處理」？答稱：「百分之八十都可
      以，剛開始大事要發包一定要跟吳董報告」。問：「工地
      現場要訂購混凝土，你可否決定向何人訂購」？答稱：「
      可以」，足見丁○○有權代理被告向原告公司訂購系爭預
      拌混凝土。法官問證人丁○○：「為何會有偉祥公司的印
      章在你那裡」？證人丁○○答「因為工程要用的，為了方
      便，是甲○○交給我的，職章也是」，亦足以證明確有授
      權。
    (5)98年7 月27日鈞院問被告：「你是否用原來原告公司的發
      票去報稅，後來才去抽回來說不能報」？答稱：「是的，
      如果我不去補繳，將來打官司之後，將來會被罰得更多」
      。衡諸常情與經驗法則，被告若未向原告購買預拌混凝土
      ，又豈會以原告開立之發票報稅？更何況此係原告於98年
      6 月份提出本件訴訟後，被告深恐此舉影響官司之勝敗，
      才主動向國稅局提出，表示要補稅，足見被告臨訟心虛之
      處。被告公司確實用原告開立之統一發票報稅，足證被告
      確有向原告購買系爭預拌混凝土。
  3.如認丁○○並無代理權，被告公司亦應負表見代理之授權人
    責任：
    (1)依據政府採購法第65條規定：「得標廠商應自行履行工程
      、勞務契約，不得轉包」，被告偉祥營造有限公司承包「
      嘉義縣溪口國民中學老舊危險校舍改建工程」，應自行施
      作，不得轉包，故被告主張將本件工程統包由丁○○施作
      ，此顯屬違反法令規定，虛偽臨訟杜撰而來，並不足採。
    (2)系爭「嘉義縣溪口國民中學老舊危險校舍改建工程」工地
      ，均係由丁○○在現場負責及指揮調度，並以被告公司經
      理名義與嘉義縣政府接洽，參加各項會議，並代表被告公
      司對外訂購各項材料包括系爭預拌混凝土。原告訴訟代理
      人問證人丁○○：「你與嘉義縣政府接觸是否以被告公司
      黃經理的名義接洽的」？答稱：「是的」；「你有無與原
      告宏益達建材企業有限公司公司的人接洽過？或是認識原
      告公司老闆、員工」？答稱：「與老闆接觸過」；問：「
      本件是否用偉祥營造有限公司名義訂購混凝土」？答稱：
      「當時沒有講，只是請他過來幫忙，跟對方說錢沒有問題
      」，客觀上均讓原告相信丁○○確係被告公司經理，且經
      被告公司授權。退萬步言之，從上開各節以觀，至少亦有
      表見代理之情形，被告仍需負授權人之責任。
(三)、並聲明：
  1.被告應給付原告新台幣1,158,300 元整及自起訴狀繕本送達
    翌日起至清償日止按年息百分之5 計算之利息。
  2.前項判決原告願供擔保請准宣告假執行。
  3.訴訟費用由被告負擔。
二、被告則以：
(一)、被告得標溪口國中校舍改建工程後，隨即委由丁○○承攬施
    作，丁○○係獨立次承攬人，詳如承攬契約書在卷。復因政
    府採購法有不得轉包之規定，本件工程實質上雖由丁○○承
    攬施作完工，但與嘉義縣政府之文件往返、聯繫，形式上丁○○均以被告之名為之。丁○○並非被告公司之員工，與被
    告也無任何隸屬關係，丁○○個人向嘉義縣政府提出施工計
    畫書內施工人員組織表，自稱其係被告公司經理，被告毫不
    知情，丁○○無權代表被告向原告訂購預拌混凝土或為其他
    法律行為，合先敘明。
(二)、當發現丁○○以被告之名，在外諸多行為損害被告權益，被
    告已於98年6 月22日具狀向台北地檢署控訴丁○○涉嫌偽造
    文書等罪，告訴內容並包括偽造有價證券（本票），絕非臨
    訟提出告訴。
(三)、原告舉97年偉溪中字第7081301 號函，記載溪口國中校舍改
    建協力廠商包括被告在內，並據以主張被告確有向其購買預
    拌混凝土，容有誤會，因上開函文係次承攬人丁○○所偽造
    ，與被告無涉。
(四)、被告得標溪口國中校舍改建工程後，即與丁○○合意由其承
    攬施作，承攬合約書係事後補訂，因此96年1 月2 日向縣政
    府陳報工地負責人與往後參加縣政府之協調會議，均由丁○○參加，與原告無涉。全部工作由丁○○次承攬，黃只要依
    次承攬工作合約完成工作，被告對其工作並無指揮、監督權
    ，原告主張被告為授權人，溪口國中校舍改建工程由丁○○
    代理，顯與事實不符，丁○○為次承攬人，就系爭工作有自
    主權。向原告購買預拌混凝土，係其個人之行為，與被告無
    涉。
(五)、被告因錯誤以原告之發票抵扣稅賦，事後發現並未向原告購
    買預拌混凝土，實際購買人為丁○○，因此即時向國稅局更
    正並抽回發票，乃理所當然之事，並免觸法，亦可印證被告
    未向原告購買預拌混凝土之事實，否則又何來不以原告之預
    拌混凝土發票抵扣稅賦之理。
(六)、丁○○之行為，被告不負表見代理授權人之責任。丁○○係
    溪口國中校舍新建工程之次承攬人，次承攬人以被告之名所
    為之法律行為，被告並非知情，也未表示以代理權授予丁○○，與表見代理之法定要件不合，原告主張被告應負表見代
    理授權人之責任，並無理由。
(七)、並聲明：原告之訴駁回。
三、爭點事項：
(一)、不爭執事項：
    1.嘉義縣政府發包之「嘉義縣溪口國民中學老舊危險校舍改
      建工程」，係由被告偉祥營造有限公司所承包。
    2.原告自97年5月21日至97年10月2日供應預拌混凝土施作於
      前揭改建工程，應收貨款為1,158,300 元。
(二)、爭執事項：
    1.訴外人丁○○是否為被告公司之經理？
    2.訴外人丁○○向原告宏益達建材企業有限公司購買系爭預
      拌混凝土是否為有權代理？
    3.被告公司應否負表見代理之授權人責任？
四、本院得心證之理由：
(一)、嘉義縣政府所發包之「嘉義縣溪口國民中學老舊危險校舍改
    建工程」（下簡稱系爭工程），係由被告偉祥營造有限公司
    所承包。訴外人丁○○為被告公司之工務經理等情，有「嘉
    義縣溪口國民中學老舊危險校舍改建工程」工程契約書影本
    乙份及嘉義縣政府98年8 月24日府工程字第0980130301號函
    所檢附之「嘉義縣溪口國民中學老舊危險校舍改建工程」整
    體施工計畫書影本乙份附卷可稽。（見本院卷(一)第183 至19
    6 頁；第231 、232 頁）觀諸上開工程契約書及整體施工計
    畫書均蓋用被告公司之印鑑章及其法定代理人之私章，被告
    公司之法定代理人亦不否認其真正，足證訴外人丁○○確係
    被告公司之代表人無訛。又嘉義縣政府於96年12月11日、97
    年1 月15日、97年4 月17日、97年5 月8 日、97年7 月2日
    、97年7 月24日、97年9 月12日先後召開之系爭工程施工協
    調會或監督付款協調會，均由訴外人丁○○代表被告公司出
    席參加之事實，有各該次協調會議紀錄影本附卷可憑。（見
    本院卷(一)第145 頁；138 頁；135 頁；129 頁；125 頁；11
    0 頁）訴外人丁○○如非被告公司之代理人，被告公司於各
    該協調會結束後，理應向嘉義縣政府表示訴外人丁○○並非
    該公司之代理人，豈會由訴外人丁○○一再地出席協調會，
    而未為任何反對之表示？益證訴外人丁○○確係有代理權之
    人甚明。
(二)、被告雖辯稱系爭工程已轉包給訴外人丁○○，丁○○為次承
    攬人，其向原告公司訂購混凝土與被告公司無關云云，並提
    出被告公司與訴外人丁○○簽訂之承攬工程合約書影本。（
    本院卷(一)第39頁）經查，上開工程合約書之真正已為原告所
    否認，雖訴外人丁○○於本院作證時，證稱系爭工程確係由
    伊向被告公司次承攬而來云云，作有利於被告公司之證述。
    （見本院99年3 月22日言詞辯論筆錄）然查，被告公司現正
    請求檢察官訴追證人丁○○涉犯偽造文書等罪嫌，其證詞難
    免有迴護被告公司之虞。縱認確有次承攬之事實，此亦為被
    告公司與訴外人丁○○之間內部之約定，被告自難以此內部
    關係對抗原告，而拒絕給付貨款。
(三)、被告公司另辯稱訴外人丁○○持有之被告公司印章及法定代
    理人之私章，僅限於收發公文使用，並提出丁○○所書立之
    印鑑使用切結書為證。（見本院卷(一)第42頁）但查，民法第
    107 條規定，代理權之限制及撤回，不得以之對抗善意第三
    人。但第三人因過失而不知其事實者，不在此限。本件被告
    公司承攬系爭工程後，均由訴外人丁○○以工務經理身分代
    理被告公司處理相關事務，為有權代理之人，已如前述。縱
    認訴外人確曾切結持有被告公司印章及法定代理人之私章僅
    供作收發公文之用，但此項代理權之限制，不得以之對抗善
    意之原告。原告訴訟代理人乙○○即原告公司法定代理人丙○○之女，於本院99年4 月19日言詞辯論期日到庭陳稱，系
    爭兩張支票係伊至被告公司工務所收取的，丁○○說貨是被
    告公司訂的等語。參諸原告所提出之系爭混凝土統一發票均
    記載買受人為「偉祥營造有限公司」，所收系爭支票亦均有
    被告公司之背書，足認乙○○上開陳述應屬實在。故原告對
    於訴外人丁○○為被告公司之代理人，且系爭混凝土為被告
    公司為施作系爭工程所訂購之事實，必然深信不疑。至於被
    告公司與訴外人間究竟有無次承攬之關係或代理權有無受到
    任何限制乙節，均無從得知。故被告抗辯丁○○向原告訂購
    混凝土之事與被告無關，尚不可採。
(四)、另查，被告公司於收受系爭混凝土買賣之統一發票後，於97
    年5 月至10月間曾以之作為進項憑證，持往台北市國稅局申
    報抵扣營業稅額，茍如被告所稱系爭混凝土非被告公司向原
    告公司所購買，何以被告公司要將該項混凝土買賣之統一發
    票作為進項憑證申報抵扣營業稅額？再查，原告於98年6 月
    8 日提起本件給付貨款之訴，被告隨即於同年月26日以該統
    一發票非該公司直接交易對象所摯發，向國稅局申請取回該
    統一發票，補繳稅額56,268元，並經國稅局准予備查等情，
    有被告提出之自動補報補繳稅額申請書及財政部臺北市國稅
    局中正稽徵所98年7 月1 日財北國稅中正營業字第09800256
    75號函在卷可稽。（見本院卷(一)第70至71頁）由原告起訴後
    被告隨即於數日內即向國稅局申請取回統一發票並自動補繳
    稅款觀之，應係被告在補繳稅款僅須56,268元，如果本件訴
    訟敗訴應清償1,158,300 元，兩相權衡之下，選擇申請取回
    統一發票自動補繳稅款較為有利。然而如此更加證明被告取
    回統一發票自動補繳稅款之舉，目的係為脫免本件原告對其
    追討混凝土貨款之責甚明。
(五)、綜上所述，被告公司於承包系爭工程後，由訴外人丁○○擔
    任工務經理，負責該工程現場之一切接洽業務，為有代理權
    之人，丁○○以被告公司名義向原告公司購得混凝土施作於
    系爭工程，丁○○並因此交付面額分別為600,000 元；558,
    300 元之支票二紙予原告，原告提示後均未獲付款，被告自
    應負授權人之責任。從而，原告起訴請求判決被告應給付原
    告1,15 8,300元及自起訴狀繕本送達翌日（即98年6 月12日
    ）起至清償日止，按年息百分之5 計算之利息，為有理由，
    應予准許。
(六)、原告陳明願供擔保以代釋明聲請宣告假執行，核無不合，爰
    酌定相當擔保金額，准予宣告假執行。
五、因本案事證已臻明確，兩造其餘主張陳述及所提之證據，均
    毋庸再予審酌，附此敘明。
六、據上論斷，原告之訴為有理由，並依民事訴訟法第78條、第
    390 條第2 項，判決如主文。
中    華    民    國    99    年    5     月     3    日
                      民事第二庭法  官  曾文欣
以上正本係照原本作成。
如對本判決上訴須於判決送達後20日內向本院提出上訴狀，除依
對造人數提出繕本外，另須依上訴利益繳交第二審裁判費。
中    華    民    國    99    年    5     月    3     日
                                書記官  李彩娥

司法院資訊處製作；財團法人民間司法改革基金會備份。
